臺灣士林地方法院民事判決　　　　　　　94年度簡上字第10號
上　訴　人　己○○
訴訟代理人　鄭志政律師
被　上訴人　甲○○
　　　　　　戊○○
上列2人共同
訴訟代理人　許巍騰律師
　　　　　　李怡卿律師
上　列1人
複　代理人　丁○○
上列當事人間請求履行契約事件，上訴人對於中華民國93年10月
25日本院士林簡易庭94年度士簡字第475 號第一審判決提起上訴
，本院於民國94年6 月14日言詞辯論終結，判決如下：
    主  文
原判決關於命上訴人給付超過本金新臺幣肆萬元及其利息部分
，並該部分假執行之宣告，暨訴訟費用之裁判均廢棄。
上列廢棄部分被上訴人在第一審之訴駁回。
其餘上訴駁回。
第一、二審訴訟費用由上訴人負擔六分之一，餘由被上訴人負擔
。
    事實及理由
一、被上訴人起訴主張：訴外人即被上訴人之子王之伯前於民國
    91年9 月16日向上訴人訂購坐落臺北縣新店市○○街35號2
    樓房地（以下簡稱系爭房屋），議定買賣價款為新臺幣（以
    下同）324 萬元，上訴人當場收受定金24萬元，嗣訴外人王
    之伯於92年2 月22日歿，被上訴人為訴外人王之伯之繼承人
    ，因上訴人無意履約，兩造於92年5 月27日合意解除契約，
    當日除由上訴人返還定金24萬元外，另約定賣方將系爭房屋
    售出時再給付24萬元違約金。詎上訴人已另將系爭房屋售出
    ，竟拒不給付24萬元，爰依契約約定，請求上訴人給付24萬
    元及自起訴狀繕本送達翌日起至清償日止，按週年利率5%計
    算之利息等語。
二、上訴人則以：
  (一)「定金」與「訂金」雖只有一字之差，然法律意義不同，「
    定金」具有擔保作用，給付定金一方履行約定債務者，無權
    要求返還定金，接受定金一方不履行約定債務者，應雙倍返
    還定金，而「訂金」不能對契約起擔保作用，僅能按照預付
    款規範處理，接受預付款一方不履行契約時，應承擔返還預
    付款、賠償損害之違約責任。本件訴外人丙○○代書擬具者
    為「訂金契約」，乃因訴外人丙○○與被上訴人等熟識，得
    知系爭房屋內有承租人，為迴護買方而寫為「訂金」。原審
    認定為「定金」，與實際狀況有異。
  (二)上訴人收受定金後，並非無意履約，而係訴外人王之伯猶豫
    不決而未簽約，上訴人原可沒收定金，但基於以和為貴之精
    神，遂於92年5 月27日解除契約，並返還已收定金24萬元，
    訴外人丙○○代書並於兩造解除契約時載明「賣方承諾3 個
    月內本標的物賣方另再售出時，給付新臺幣24萬元正之違約
    金」等語，上開約定為附停止條件之法律行為，僅於3 個月
    內上訴人將房屋再售出時，被上訴人始得請求違約金，否則
    倘上訴人幾年後始賣出系爭房屋，被上訴人仍得訴請上訴人
    給付24萬元，不符公平正義、誠實信用及法律解釋真意。因
    房地產市場低迷，上訴人遲至92年10月8 日始售出該屋，前
    述條件不成就，上訴人不負給付24萬元之義務。
  (三)解除契約對被上訴人並無損害，上開違約金之約定過高，依
    民法第252 條規定，法院得予以酌減。
  (四)本件實係因被上訴人資金不足，要求以上訴人之名義貸款，
    以貸款金額作為尾款，迨過戶完成後再由被上訴人重新貸款
    清償上訴人原先之債務，此條件對上訴人並無保障，故解除
    契約乃可歸責於被上訴人之事由，訴外人丙○○竟擬定上訴
    人加倍返還訂金之約定，此條款違反公平、誠實信用原則、
    公共秩序及善良風俗，而以損害他人為主要目的，依民法第
    71條、第72條等規定，應屬無效。
三、本件原審對於上訴人之請求，判決上訴人敗訴，上訴人聲明
    不服，並聲明：(一)原判決廢棄。(二)右廢棄部分，被上訴人於
    第一審之訴及假執行之聲請均駁回。被上訴人則聲明：求為
    判決駁回上訴。
四、兩造不爭執之事實：
  (一)訴外人王之伯前於91年9 月16日向上訴人訂購系爭房屋，議
    定買賣價款為324 萬元，上訴人當場收受定金24萬元，並簽
    具訂金收據。
  (二)訴外人王之伯於92年2 月22日歿，被上訴人為其繼承人。
  (三)兩造迄未簽訂不動產買賣契約書。
  (四)兩造於92年5 月27日合意解除契約，上訴人當場返還定金24
    萬元，另兩造於訂金收據上載明：「賣方承諾3 個月內本標
    的物賣方另再售出時，給付新臺幣24萬元正之違約金」等語
    。
  (五)上訴人於92年10月8 日以375 萬元之價格將系爭房屋售予他
    人。
五、基上兩造不爭執之事實，則本件兩造爭執要旨厥為：(一)兩造
    解除契約時約定之條件有違反公平、誠實信用原則、公共秩
    序及善良風俗、權利濫用之情事而無效？(二)上訴人於解除契
    約後，逾3 個月始售出系爭房屋，是否仍應給付違約金？(三)
    上開違約金之約定是否過高？應否酌減？茲分述如下：
  (一)兩造解除契約時約定之條件有違反公平、誠實信用原則、公
    共秩序及善良風俗、權利濫用之情事而無效？
    本件上訴人主張兩造解除訂金契約係因被上訴人要求以上訴
    人之名義貸款作為尾款，迨過戶完成後再由被上訴人重新貸
    款清償上訴人原先之債務，對上訴人並無保障，故解除契約
    乃可歸責於被上訴人之事由，該加倍返還訂金之約定違反公
    平、誠實信用原則、公共秩序及善良風俗，且屬權利濫用而
    無效云云。惟查：(1)訴外人王之伯前於91年9 月16日向上訴
    人訂購系爭房屋，議定買賣價款為324 萬元，上訴人當場收
    受定金24萬元，並簽具訂金收據，雙方約定：「買方逾時不
    買，買賣作廢，訂金沒收。賣方不賣，訂金加倍退還，契約
    解除」等語，嗣被上訴人繼承訴外人王之伯之債權債務關係
    後，兩造於92年5 月27日合意解除契約，並於訂金收據上載
    明：「賣方承諾3 個月內本標的物賣方另再售出時，給付新
    臺幣24萬元正之違約金」等語之事實，有兩造不爭執之訂金
    收據影本在卷可稽（卷1 第20頁），且證人即代書丙○○於
    原審93年9 月27日言詞辯論期日到庭證稱：「雙方談過很多
    次，最後一次在己○○家附近公園談，既然沒有辦法買賣，
    所以訂金要加倍返還」、「（法官問：24萬元與當初訂金價
    款相同，你寫這個文字是否因為賣方不賣照當初約定要加倍
    返還訂金的意思？）是」（卷1 第50頁至第51頁），證人即
    上訴人友人乙○○則證稱：「在簽解約條款之前，雙方各有
    說詞，對方很堅持要被告（即上訴人）加倍返還，而由代書
    先草擬文字，被告同意才寫在原來的訂金收據上，被告私下
    向我講，兩邊是親戚，而且原告（被上訴人）剛喪子，3 個
    月房子再賣出去給對方24萬就算了」等語綦詳（卷1 第53頁
    ），足見兩造於解約時約定之條件，確為上訴人基於自由意
    識及平等地位自主決定，屬當事人契約自由、私法自治原則
    之範圍，且屬於上訴人原先與訴外人王之伯簽具之訂金收據
    約定條件之延伸，難認有何違反誠實信用原則、公共秩序及
    善良風俗、權利濫用之情事。(2)又本件兩造解除訂金契約之
    原因，據證人即代書丙○○到庭證稱：「是賣方不賣，本來
    兩造是姐妹淘關係，戊○○介紹吳小姐向上訴人買房子，吳
    小姐因為貸款問題後來不買，戊○○就表示願意買，後來房
    價上漲，戊○○是希望用吳小姐的價格承接，吳小姐本身就
    是系爭房屋的房客，他沒有要搬走，所以雙方有調解希望吳
    小姐搬走，但吳小姐沒有搬走，後來有告到法院，因為上訴
    人表示他要去美國，如果拖這麼久就先解除契約」、「因為
    系爭房屋上沒有貸款，戊○○本身資金不夠，所以希望由己○○貸款，過戶後再由戊○○清償己○○之貸款」（本院本
    院94年5 月4 日準備程序筆錄卷2 第87頁至第88頁）、「（
    法官問：買賣雙方沒有簽買賣契約的原因是因為有吳小姐住
    在裡面還是因為戊○○要用己○○的名義去貸款？）兩個原
    因都有」、「貸款的錢是計劃由傅小姐領取，作為買方應付
    之價金，等過戶完成之後再重新設定貸款來清償原來的債務
    」（原審93年9 月27日言詞辯論筆錄，第52頁）等語綦詳，
    足見兩造解約係出於賣方無法即時騰空交付系爭房屋且出國
    在即、買方無足夠資金支付價金且提出之付款方案未得賣方
    同意等諸多原因，非可單純歸責於賣方或買方之事由而無法
    履約，則上訴人主張解除契約完全係可歸責於被上訴人之事
    由云云，洵屬無據。(3)至上訴人主張「定金」與「訂金」之
    法律意義不同，收受「定金」違約始需雙倍返還定金，收受
    「訂金」違約無庸雙倍返還訂金云云，核與一般社會認知及
    兩造於系爭訂金收據之明確用語不符，委不足採。
  (二)上訴人於解除契約後，逾3 個月始售出系爭房屋，是否仍應
    給付違約金？
    按「解釋意思表示，應探求當事人之真意，不得拘泥於所用
    之辭句。」民法第98條定有明文。查兩造於92年5 月27日合
    意解除契約時約定：「賣方承諾3 個月內本標的物賣方另再
    售出時，給付新臺幣24萬元正之違約金」等語，而上訴人逾
    3 個月始售出系爭房屋，為兩造所不爭執，已如前述，上訴
    人是否仍應付違約金，觀諸字面記載尚有不明，揆諸前揭法
    條，自應探求當事人締約時之真意。經查，證人即代書丙○○於原審93 年9月27日言詞辯論時到庭證稱：「雙方談過很
    多次，最後一次在己○○家附近公園談，既然沒有辦法買賣
    ，所以訂金要加倍返還，但是賣方沒有這麼多錢，所以約定
    在房子3 個月內賣出去後再還」、「本來當天就該給，但是
    賣方說他沒有錢，要等房子賣掉，所以加上一個3 個月的期
    限」（卷1 第49頁至第52頁），另於本院94年5 月4 日準備
    程序筆錄證稱：「因為訂金收據上寫明賣方不賣則加倍返還
    定金，而戊○○一時無法返還，所以給他3 個月期限處理房
    屋」、「是給上訴人3 個月期限賣房子，賣不掉當然要加倍
    返還價金」等語（卷2 第87頁至第88頁），核與證人乙○○
    證稱：「在簽解約條款之前，雙方各有說詞，對方很堅持要
    被告（即上訴人）加倍返還，而由代書先草擬文字，被告同
    意才寫在原來的訂金收據上，被告私下向我講，兩邊是親戚
    ，而且原告（被上訴人）剛喪子，3 個月房子再賣出去給對
    方24萬就算了」、「當時雙方並沒有任何懷疑房子在3 個月
    內賣不出去，是因為後來剛好SARS流行所以房子沒有順利在
    3 個月內賣出去」等語大致相符（原審93年9 月27日言詞辯
    論筆錄，卷1 第52頁至第53頁），足見兩造約定3 個月售出
    系爭房屋再給付24萬元違約金等語，係考量上訴人資金調度
    不易，而給付3 個月給付寬限期，因雙方過度確信系爭房屋
    必能於3 個月內順利出售，而未載明3 個月內倘未出售系爭
    房屋之處理方式，非謂上訴人於3 個月內未賣出房屋，即可
    規避豁免違約金之給付，則上訴人主張其逾3 個月後始出售
    房屋，無庸給付違約金云云，即屬無據。
  (三)上開違約金之約定是否過高？應否酌減？
    復按，「約定之違約金額過高者，法院得減至相當之數額。
    」民法第252 條定有明文。本件上訴人前於上訴理由一狀主
    張本件違約金約定過高請求酌減（卷2 第17頁），嗣兩造於
    本院言詞辯論期日均稱本件無違約金酌減之問題（卷2 第10
    7 頁、第108 頁），惟探究上訴人之真意，係認被上訴人無
    權請求違約金，非謂其就違約金約定金額是否過高乙節不予
    主張與爭執，本院自應依兩造所提出之事證資料、斟酌違約
    情狀、社會經濟狀況並平衡兩造利益而為妥適裁量。查兩造
    於92年5 月27日合意解除契約時約定：「賣方承諾3 個月內
    本標的物賣方另再售出時，給付新臺幣24萬元正之違約金」
    等語，屬於上訴人原先與訴外人王之伯簽具之訂金收據所定
    違約賠償條件：「買方逾時不買，買賣作廢，訂金沒收。賣
    方不賣，訂金加倍退還，契約解除」之延伸，已如前述，上
    開解約條件固無違反誠實信用原則、公共秩序及善良風俗、
    權利濫用之情事而屬有效，惟其所定違約金額是否過高，仍
    應回歸原先訂金收據所定之違約賠償條件，作為審酌基礎。
    而誠如前述，本件兩造合意解除訂金契約，並非單純出於可
    歸責於買方或賣方之事由，兩造以「賣方不賣，訂金加倍退
    還」之情形訂定違約金數額為24萬元，實屬過高。本院斟酌
    兩造均有無法履約之可歸責事由，上訴人自91年9 月16 日
    收受24萬元訂金起至92年5 月27日退回訂金止，期間8 個多
    月受有利息利益，且其解除契約後，於92年10月8 日以375
    萬元之價格將系爭房屋轉售他人，較售予被上訴人增加51萬
    元利潤，惟被上訴人因與訴外人王之伯及上訴人間有訂金契
    約存在，8 個月間喪失售屋先機及資金週轉利益，且被上訴
    人準備履約期間，與承租人終止租約並提起訴訟，亦受有租
    金損失等一切情狀，認違約金數額應酌減為4 萬元，較為妥
    適。
六、從而，被上訴人訴請上訴人給付4 萬元，及自起訴狀繕本送
    達翌日即93年5 月12日起至清償日止，按週年利率5%計算之
    法定遲延利息，為有理由，應予准許。逾此部分請求即屬無
    據。原審未及審酌兩造約定違約金過高之情事，而就超過上
    開應准許部分，為上訴人敗訴之判決，自有未洽。上訴意旨
    就此部分指摘原判決不當，求予廢棄改判，為有理由。至於
    上開應准許部分，原審判命上訴人給付，核無違誤，上訴意
    旨就此部分，仍執陳詞，指摘原判決不當，求予廢棄，為無
    理由，應駁回其上訴。
七、本件判決基礎已臻明確，兩造其餘之攻擊防禦方法及訴訟資
    料經本院斟酌後，核與判決不生影響，無逐一論述之必要，
    併予敘明。
八、據上論結，本件上訴為一部有理由、一部無理由，依民事訴
    訟法第436 條之1 第3 項、第450 條、第449 條第1 項、第
    79條但書，判決如主文。
中　　華　　民　　國　　94　　年　　6 　　月　　28　　日
                  民事第二庭  審判長法  官  陳介源
                                    法  官  陳梅欽
                                    法  官  陳玉曆
以上正本證明與原本無異。
本判決不得上訴。
中　　華　　民　　國　　94　　年　　6 　　月　　30　　日
                                    書記官  蔡雨呈
